臺灣高等法院臺中分院民事判決　九十三年度上易字第三八八號
　　　上　訴　人　乙○○
　　　訴訟代理人　甲○○
　　　法定代理人　丁○○
　　　訴訟代理人　丙○○
右當事人間請求損害賠償事件，上訴人對於民國九十三年八月三十一日臺灣臺中地方
法院九十三年度訴字第三二一號第一審判決提起上訴，本院於九十三年十二月二十八
日言詞辯論終結，判決如下：
　    主 　   文
原判決關於命上訴人給付超過新臺幣捌拾肆萬元部分，及訴訟費用（確定部分除外）
之裁判均廢棄。
右廢棄部分，被上訴人在第一審之訴駁回。
其餘上訴駁回。
第一、二審訴訟費用除確定部分外，由上訴人負擔百分之七十五，餘由被上訴人負擔
。
　    事實及理由
一、被上訴人主張：上訴人無駕駛執照，於民國（下同）九十二年六月二十八日九時
    許，駕駛車牌號碼ＨＫ七－八二五號重型機車，行經台中市北屯區清水巷二十五
    號前因未注意車前狀況，撞及被害人即行人黃賤致其傷重不治死亡，而該車牌號
    碼ＨＫ七－八二五號機車已向被上訴人投保強制汽車責任保險，本件車禍發生當
    時仍在保險期間中，被上訴人已依受益人即被害人繼承人黃光榮之請求，賠付新
    台幣（下同）一百四十萬元，爰依強制汽車責任保險法第二十七條第四款之規定
    ，求為命上訴人應給付被上訴人一百四十萬元，及自起訴狀繕本送達翌日（即九
    十二年十一月二十六日）起至清償日止按週年利率百分之五計算利息之判決等語
    （原審判決就超過一百十二萬元本息部分為被上訴人敗訴判決，未據被上訴人聲
    明不服，業已確定）。並答辯聲明：駁回上訴。
二、上訴人則以：上訴人自認其本身並無駕駛執照、且就本件車禍之發生有未注意車
    前狀況過失之事實。然辯稱本件車禍發生地點係未設行人穿越道亦未禁止穿越道
    路，上訴人係騎乘機車沿快車道外側行駛，被害人則未依規定靠路邊行走，在欲
    穿越馬路時，擅自行走在快車道，致遭上訴人騎乘之機車撞及，是被害人就本件
    車禍之發生與有過失，其過失比例應為百分之八十，或至少應負百分之五十之過
    失責任。按被上訴人依強制汽車責任保險法第二十七條之規定所行使者為代位權
    ，則被上訴人依該規定向上訴人求償自應承擔被害人之過失，因而應減輕或免除
    上訴人之賠償金額。另上訴人在臺灣臺中地方法院審理過失致死刑事案件中，已
    賠償被害人家屬黃光榮三十五萬元，應予扣除等語為辯。並上訴聲明：(一)原判決
    不利於上訴人部分廢棄。(二)右廢棄部分，被上訴人在第一審之訴駁回。
三、經查，兩造對於下列事實不爭執，堪信為真：(一)上訴人無駕駛執照，於九十二年
    六月二十八日上午，駕駛車牌號碼ＨＫ七－八二五號重型機車，沿台中市北區清
    水巷由北屯往台中市區方向行駛，於該日九時許行經台中市北屯區清水巷二十五
    號前，撞擊被害人即行人，被害人因而受傷不治死亡。(二)上訴人就本件車禍之發
    生有未注意車前狀況之過失。(三)車牌號碼ＨＫ七－八二五號重型機車為上訴人所
    有，並已向被上訴人投保強制汽車責任保險，於本件車禍事故發生當時尚在保險
    期間中。(四)被上訴人業依被害人之繼承人黃光榮之請求，給付強制汽車責任保險
    理賠金一百四十萬元予黃光榮。
四、至上訴人抗辯被害人就本件車禍之發生與有過失，其得主張減輕或免除賠償金額
    ，及上訴人已與被害人家屬成立和解並賠償三十五萬元，應扣抵之，則為被上訴
    人否認，是本件應予審究者為：(一)上訴人得否主張被害人就本件車禍之發生與有
    過失，而減輕或免除賠償金額？(二)被害人就本件車禍之發生是否與有過失？(三)上
    訴人與被害人家屬和解之金額是否得予扣除﹖經查：
(一)、上訴人得否主張被害人黃賤就本件車禍之發生與有過失，而減輕或免除賠償金額
    部分，乃涉及強制汽車責任保險法第二十七條所規定之「求償權」，其性質究為
    「代位權」，或得為獨立行使之權利？按被保險汽車發生汽車交通事故，加害人
    有違反道路交通管理處罰條例第二十一條之規定而駕車（按指駕駛人無照或未領
    有合格駕照而越級駕車者）之情事者，保險人仍應依本法規定給付保險金，但得
    在給付金額範圍內，向加害人求償，強制汽車責任保險法第二十七條第四款定有
    明文。就前揭條文之立法目的而論，其立法理由係在保障受害人，就一般保險除
    外不保之被保險人或汽車使用人之惡意行為所造成之汽車交通事故，保險人仍應
    向被害人給付保險金，惟賦予保險人得於理賠後向加害人求償之權利，俾使加害
    人無清償能力之危險移轉至保險人，而讓被害人於事故發生後迅速獲得保障。惟
    保險人對被害人為保險賠償給付後，依據前揭規定所取得對於加害人之「求償權
    」，究係一依法律規定新生之權利，或係受讓被害人對加害人之損害賠償請求權
    ，為法定債之移轉，係一繼受取得之權利，學說及實務固均有爭論，然參酌同法
    第二十九條第一項前段規定：「被保險汽車發生汽車交通事故，加害人或被保險
    人已為一部之賠償者，保險人僅於本法規定之保險金額扣除該賠償金額之餘額範
    圍內，負給付責任」；而同法第三十條又規定：「保險人依本法規定給付之保險
    金，視為加害人或被保險人損害賠償金額之一部分；加害人或被保險人受賠償請
    求時，得扣除之」，可見強制汽車責任保險之目的，亦同在避免享有損害賠償請
    求權之受害人重複受償，造成不當得利情形，並使原負賠償義務之人仍不得因保
    險契約之存在而解免應負之賠償責任，故而賦予保險人於給付保險金後，即取得
    受害人對加害人之損害賠償請求權，因之，保險人依強制汽車責任保險法第二十
    七條規定對加害人行使之「求償權」，實係一保險代位權，並非新生之權利（臺
    灣高等法院暨所屬法院九十年十一月二十二日九十年法律座談會研討結論參照）
    。倘如認為強制汽車責任保險法第二十七條之規定，乃是保險人對被保險人之「
    求償權」，則在加害人並無過失，然有保險契約存在情形，加害人卻仍須負賠償
    責任，顯然甚不合理，此對加害人而言，無異有保險契約存在時所處境況較之無
    保險契約存在時更為不利。又保險人之所以能向被保險人求償，實係因保險人對
    被害人給付後，受讓被害人對被保險人之損害賠償請求權，故係一繼受之權利，
    其請求之額度、時效等計算問題，均以受害人之請求權為準。從而，加害人自得
    以對抗被害人或其繼承人之事由對抗保險人，易言之，本件上訴人即得以被害人
    就本件車禍之發生與有過失為由對抗被上訴人甚明。
(二)、再上訴人既得對被上訴人主張被害人就本件車禍之發生與有過失，已如前述，且
    上訴人亦抗辯被害人就本件車禍事故之發生亦有過失，是本件應再審究者，為被
    害人就車禍之發生是否有過失、及如確有過失其過失程度如何，資為本院認定應
    否減輕上訴人賠償金額之依據。按「汽車行駛時，駕駛人應注意車前狀況及兩車
    併行之間隔，隨時採取必要之安全措施。」，道路交通安全規則第九十四條第三
    項定有明文。又「行人應在劃設之人行道行走，在未劃設人行道之道路，應靠邊
    行走，．．」、「行人穿越道路，應依左列規定：．．五、在未設有行人穿越道
    亦非禁止穿越之路段穿越道路時，應注意左右無來車，始可小心迅速穿越。」，
    同法第一百三十三條、第一百三十四條第五款分別定有明文。本件上訴人騎乘機
    車自應依上開規定注意車前狀況，而依附卷之交通事故調查報告表(一)所示，本件
    車禍發生時天候晴、日間自然光線，視距良好，車禍發生之地點係路面無缺陷、
    無障礙物之柏油直路，不論天候、視線、路況皆屬良好，上訴人亦無不能注意之
    情事，而上訴人於車禍發生後、檢察官訊問時，自承：「．．．我當時騎車時在
    看旁邊的房子，沒有看前方，我轉過頭來看到時就撞上了，我一撞到就停下來，
    ．．．」（見臺灣臺中地方法院檢察署九十二年度相字第八七四號卷第十八頁背
    面），上訴人騎乘機車顯有未注意車前狀況之過失甚明。再被害人行走在未劃設
    人行道亦非禁止穿越之道路，原應依前開規定靠邊行走及注意左右無來車始可小
    心穿越，惟依車禍發生時之上述天候、路況，其並無不能注意之情事，且依目擊
    證人即本件車禍甫發生後經過現場之陳芳玲在臺中地院九十二年度交易字第五九
    一號刑事案件警訊中證述略以：當時被害人倒地位置係在車道線邊緣處等語（見
    同上卷第二十五頁反面，另參以道路交通事故調查報告表(一)所示，本件車禍現場
    係無路面邊線、有快慢車道分隔線之道路，及審酌現場照片所示，證人陳芳玲所
    稱「車道線」應係指快慢車道分隔線），核與道路交通事故現場圖及現場照片所
    示被害人遺落於現場之野菜位置相符（見同上卷第六頁、第十頁），按諸該快慢
    車道分隔線距路邊尚有三．五公尺，且依車禍現場照片所示，於該快慢車道分隔
    線與路面邊緣間並無障礙物阻礙通行，足認上訴人辯稱被害人係欲穿越馬路一節
    ，堪以採信。本件被害人未注意靠邊行走及左右來車，竟因欲穿越馬路而行走至
    快慢車道分隔線處，足認被害人就本件車禍之發生亦為肇事因素之一，本件經臺
    中地院刑事庭囑託台灣省車輛行車事故覆議鑑定委員會覆議結果，亦同此認定，
    有該會九十三年五月三日府覆議字第九三一０二三九號函一份在該院九十二年度
    交易字第五九一號刑事案卷可稽。本院衡量上訴人在騎乘機車行進中，竟轉頭觀
    看路旁房屋，而未注意道路狀況，及被害人未注意靠邊行走，在穿越馬路時未注
    意左右來車等情，認上訴人就本件車禍之發生應負百分之六十之過失責任，被害
    人則應負百分之四十之過失責任。
五、再上訴人抗辯其已與被害人家屬和解並給付三十五萬元，應予扣除等語。惟按「
    被保險汽車發生汽車交通事故，加害人或被保險人已為一部之賠償者，保險人僅
    於本法規定之保險金額扣除該賠償金額之餘額範圍內，負給付責任。但受益人與
    加害人或被保險人約定不得扣除者，從其約定。前項加害人或被保險人先行賠償
    之金額，保險人於本法規定之保險金額範圍內歸墊。但前項但書之情形及加害人
    未經保險人允許而使用被保險汽車者，不在此限。」，強制汽車責任保險法第二
    十九條第一項、第二項分別定有明文。經查，被上訴人係於九十二年七月二十八
    日支付強制汽車責任保險金予被害人家屬，有收據影本二份在臺中地院臺中簡易
    庭九十二年度中調字第三六一號事件案卷可稽，而上訴人係於九十三年六月二十
    四日在臺中地院刑事庭與黃光榮以三十五萬元達成和解一節，有該院九十三年六
    月二十四日簡式審判筆錄在臺中地院九十二年度交易字第五九一號事件案卷可稽
    ，上訴人與黃光榮之和解顯係在被上訴人支付黃光榮強制汽車責任保險金之後，
    自難依上開法條規定主張予以扣除，是上訴人辯稱前開和解金三十五萬元應予扣
    除等語，即無可採。
六、綜上所述，上訴人未考領駕照而違規駕駛機車，且疏未注意車前狀況，致撞及亦
    未依規定靠邊行走及注意左右來車之被害人，致被害人死亡，則被上訴人於依強
    制汽車責任保險法第二十三條之規定，給付被害人之繼承人黃光榮保險金一百四
    十萬元後，自得依同法第二十七條第四款之規定向上訴人求償。惟按，損害之發
    生或擴大，被害人與有過失者，法院得減輕賠償金額，或免除之，民法第二百十
    七條第一項定有明文。經查，被害人對本件車禍之發生與有過失，應就所生之損
    害負百分之四十之過失責任，且上訴人又得以此抗辯事由對抗被上訴人，既均如
    前述，是本院自得依前開規定適用過失相抵法則，減輕上訴人之賠償金額，而依
    上述比例減輕上訴人賠償金額百分之四十，以此核計結果，上訴人應賠付被上訴
    人八十四萬元（計算方式：0000000×60／100＝840000）。再按遲延之債務，以
    支付金錢為標的者，債權人得請求依法定利率計算之遲延利息；又給付無確定期
    限者，債務人於債權人得請求給付時，經其催告而未為給付，自受催告時起，負
    遲延責任，其經債權人起訴而送達訴狀者，與催告有同一之效力，民法第二百三
    十三條第一項前段及第二百二十九條第二項分別定有明文。從而，被上訴人請求
    上訴人給付八十四萬元，及自九十二年十一月二十六日（即起訴狀繕本送達翌日
    ）起至清償日止，按週年利率百分之五計算之法定遲延利息，為有理由，應予准
    許。逾此範圍之請求，即屬無據，不應准許。原審就上開應予准許部分，為上訴
    人敗訴判決，核無不合，上訴人指摘原判決不當，為無理由，應予駁回。至上開
    不應准許部分，原審為上訴人敗訴判決，則有未當，上訴論旨指摘原判決不當，
    為有理由，應由本院予以廢棄改判，駁回被上訴人在第一審之訴。
七、本件因事證已臻明確，兩造其餘攻擊、防禦方法及舉證，對判決之結果不生影響
    ，無庸再予一一論述，併予敘明。
據上論結，本件上訴為一部有理由，一部無理由，依民事訴訟法第四百五十條、第四
百四十九條第一項、第七十九條，判決如主文。
中　　　華　　　民　　　國　　九十四　　年　　　一　　　月　　 十一　　 日
~B1民事第七庭審判長法　官　簡清忠
~B2　　　　　　　　法　官　盧江陽
~B3　　　　　　　　法　官　陳賢慧
右為正本係照原本作成。
不得上訴。
~B 　 　　　　　　書記官　瑞芳
中　　　華　　　民　　　國　　九十四　　年　　　一　　　月　　 十一　　 日
                                                                        Ｈ
